最高法院刑事判決　　　　　　九十六年度台上字第一七五五號
上　訴　人　台灣高等法院台南分院檢察署檢察官
被　　　告　甲○○
　　　　　　壬○○
　　　　　　午○○（原名林惠民）
　　　　　　寅○○（原名陳玉盞）
　　　　　 　　　　 31號
　　　　　　丙○○（原名陳信玉）女民國○○年○月○日生
　　　　　　辰○○
　　　　　　巳○○
　　　　　　丑○○
　　　　　　丁○○
　　　　　　癸○○
　　　　　　力士恒（原名力永生）
　　　　　　未○○
　　　　　　己○○
　　　　　　卯○○
　　　　　　戊○○（原名凌銘智）
　　　　　　　　　　765號
　　　　　　乙○○
　　　　　　辛○○
　　　　　　子○○
　　　　　　庚○○
上列上訴人因被告等偽造文書等罪案件，不服台灣高等法院台南
分院中華民國九十五年十月四日第二審更審判決(九十五年度重上
更(二)字第二九七號，起訴案號：台灣台南地方法院檢察署八十八
年度偵字第八二三０號、八十九年度偵字第一二一五三號)，提起
上訴，本院判決如下：
    主  文
上訴駁回。
    理  由
一、行使偽造私文書部分：
按刑事訴訟法第三百七十七條規定：上訴於第三審法院，非以判
決違背法令為理由不得為之；是提起第三審上訴，應以原判決違
背法令為理由，係屬法定要件；如果上訴理由狀並未依據卷內訴
訟資料具體指摘原判決不適用何種法則或如何適用不當，或所指
摘原判決違法情事，顯與法律規定得為第三審上訴理由之違法情
形不相適合時，均應認其上訴為違背法律上之程式，予以駁回。
本件檢察官起訴被告甲○○、壬○○、午○○（原名林惠民）、
寅○○（原名陳玉盞）、丙○○（原名陳信玉）、辰○○、巳○
○、丑○○、丁○○、癸○○、力士恒（原名力永生）、未○○
、己○○、卯○○、戊○○（原名凌銘智）、乙○○、辛○○、
子○○、庚○○等十九人（下稱甲○○等十九人）共同涉犯刑法
第二百十六條、第二百十條行使偽造私文書罪嫌部分（另起訴甲
○○涉犯重利罪部分，已判決無罪確定；其餘十八人被起訴重利
罪部分，係誤載法條）；經原審調查證據並綜合全案卷證資料審
認之結果，認均不能證明甲○○等十九人共同犯有行使偽造私文
書罪，因而撤銷第一審關於甲○○被訴行使偽造私文書部分之科
判判決，改判甲○○無罪；另維持第一審諭知其餘十八人均無罪
之判決，駁回檢察官在第二審關於此部分之上訴，已於判決內詳
敘其認定之理由，核與卷內資料尚無不符；從形式上觀察，原判
決並無違背法令情形。檢察官之上訴意旨略稱：(一)、甲○○以外
之十八人，明知並無申請信用卡資格，仍填具不實之「職業資料
」，花錢委請「全方位企業社」人員代辦信用卡，「全方位企業
社」人員則偽造扣繳憑單，併以持向發卡銀行申辦信用卡，顯係
以自己之意思與「全方位企業社」人員共犯行使偽造私文書，原
判決採信其等所為不知「全方位企業社」人員作假之辯詞，逕為
無罪之諭知，採證認事顯與經驗法則有違。(二)、壬○○於偵訊時
供稱：「（為何美國運通、中國信託銀行信用卡申請書資料寫昇
允鐵工所？）我哥甲○○帶我去東門路與長榮路口遠東銀行樓上
，拿我身分證影本給對方辦理。」原判決亦認定甲○○確有為其
弟壬○○持身分證影本至「全方位企業社」辦理信用卡之事實，
縱甲○○並非「全方位企業社」成員，亦與「全方位企業社」人
員及壬○○為行使偽造私文書部分之共同正犯，原判決未予究明
，亦有調查未盡及理由不備之違法；請撤銷原判決另為適法之判
決等語。惟按犯罪事實應依證據認定之，無證據不得認定犯罪事
實，刑事訴訟法第一百五十四條第二項定有明文。又刑事訴訟法
上所謂認定犯罪事實之證據，係指足以認定被告確有犯罪行為之
積極證據而言，該項證據自須適合於被告犯罪事實之認定，始得
採為斷罪資料。倘無積極適合之證據可證明犯罪事實時，即使被
告無法提出有利之證據，或被告之辯解為虛偽者，仍應認定被告
並無公訴人所指訴之犯罪事實。原判決理由已說明：乙○○、
力永生、己○○、庚○○於警詢或偵查中雖指認甲○○口卡照片
，且稱見過甲○○；惟卷附甲○○口卡照片，僅為頭、臉部分，
且係影印不清之多年前所攝照片，核與卷附現在照片，迥不相同
，警方以不清晰之口卡照片令乙○○等四人指認，難免誤導；且
乙○○等四人嗣於偵、審時均否認認識及見過甲○○，是乙○○
等四人所言見過甲○○及委請甲○○代辦信用卡等詞，要難為不
利甲○○之證明。又吳宏崇、丙○○、丁○○、戊○○、辛○○
、壬○○、癸○○、子○○、丑○○、寅○○、卯○○、辰○○
、鄭桂梅、巳○○、林惠民與未○○等人，自警詢至偵、審中，
均未曾指認甲○○在「全方位企業社」幫渠等辦理信用卡。而「
全方位企業社」所在之房屋，係房東陳照枝出租予邱明財，再由
邱明財分租予林金樹，迭據陳照枝與其夫李武忠及邱明財於偵查
中證述明確，且一致證稱未曾見過甲○○。另甲○○之胞弟壬○
○雖於偵查中供證：「（那為何美國運通、中國信託銀行信用卡
申請書資料寫昇允鐵工所？）我哥甲○○帶我去東門路與長榮路
口遠東銀行樓上，拿我身分證影本給對方辦理」，亦僅能證明甲
○○為其弟持身分證影本至「全方位企業社」辦理信用卡，仍難
遽認甲○○即為「全方位企業社」成員；足證甲○○未與林金樹
共同經營「全方位企業社」。再甲○○指伊自八十六年至八十八
年十一月間，在「東海除蟲企業社」上班，並未在「全方位企業
社」任職或與林金樹共同經營「全方位企業社」；關於任職「東
海除蟲企業社」部分，已據該企業社負責人陳穩健於偵查中證述
屬實，甲○○雖係臨時工，仍不能反證甲○○為「全方位企業社
」員工，而與林金樹共同經營「全方位企業社」；參以本件涉案
地點係台南市○○路○段二五六號七樓之一，而扣案之偽造印章
、扣繳憑單等證據卻在台南縣永康市○○○街十七號甲○○住處
辦公桌抽屜內查獲，衡情，甲○○若參與犯罪，必將該等證據銷
燬，豈會留下犯罪證據，仍無以證明甲○○與林金樹共同經營「
全方位企業社」。況原判決附表所示益誌生活通訊事業有限公司
、宏展廣告設計企業社、金典服飾店、景鵬設計事業企業社、典
泰塑膠企業股份有限公司、羅紗美髮院、羅紗花飾店、東方美人
企業社、南帝有限公司、翔盛企業社、金旭峰熔接所等職業資料
，乃檢察官函調而來，非自甲○○住處查扣，甲○○亦不可能持
以辦理信用卡。又法務部調查局台南市調查站在甲○○住處搜獲
之資料中，並無丁○○在美國運通銀行、子○○在中國信託銀行
及花旗銀行申請信用卡之資料；況丁○○於警詢及在第一審法院
審理時均明確供稱，渠在「全方位企業社」申辦花旗銀行信用卡
，則丁○○之美國運通銀行信用卡非在「全方位企業社」申辦，
應可認定；另子○○在中國信託銀行及花旗銀行之信用卡，係在
永康國中附近之美髮店，由銀行人員辦理，復據子○○在偵查中
供明。綜上所述，甲○○辯稱渠自八十六年至八十八年十一月間
，在「東海除蟲企業社」上班，伊雖曾介紹朋友前往「全方位企
業社」申辦信用卡，並曾前往「全方位企業社」推銷產品，但未
與林金樹共同經營「全方位企業社」；八十七年五月間，林金樹
告以「全方位企業社」要結束營業，辦公用品要處理，伊認辦公
桌很新，故將辦公桌二張囑由搬家公司搬回台南縣永康市○○○
街十七號住家，嗣發現抽屜內放有文件物品，並轉告林金樹，林
金樹要伊暫時放置，有空才取回，伊不敢丟棄，迄八十八年二月
八日，調查員至伊上開住處執行搜索違反著作權法一案之相關證
物時，在抽屜內查扣原判決附表二所示印章、扣繳憑單等物，惟
該等印章、扣繳憑單等物係林金樹所有等語，應堪採信。其他又
查無確切證據足以證明甲○○有行使偽造私文書犯行，其此部分
之犯罪尚屬不能證明。原判決理由肆另說明：寅○○信用卡申請
書之職業欄係填寫「東方美人企業社」，經台南市警察局第二分
局查訪結果，認陳女確於八十六年五月任職該「東方美人企業社
」，惟僅工作一個月餘即離職，因認寅○○自無在信用卡申請書
偽填職業之嫌。又甲○○以外之十八人，均僅因職業關係，無法
申辦信用卡，乃透過報紙或經人介紹，得知有人代辦信用卡，但
查無任何事證，足以證明甲○○以外之十八人與「全方位企業社
」人員，就偽刻印章、扣繳憑單等情有何犯意聯絡，「全方位企
業社」人員亦不可能對前來請求代辦申請信用卡者，告知其企業
社係以偽刻印章、偽造扣繳憑單方式代辦申請。況卷內申請書，
均無偽造行號、公司之印章或印文，更無以認定甲○○以外之十
八人明知「全方位企業社」人員有偽造印章、印文情事。其等雖
填寫不實職業資料，惟既係以自己名義作成之文書，不論是否足
生損害於他人，刑法上既無處罰明文，自仍無予以論罪之餘地。
因而撤銷第一審關於甲○○被訴行使偽造私文書部分之科判判決
，改判甲○○無罪；另維持第一審諭知其餘十八人均無罪之判決
，駁回檢察官在第二審關於此部分之上訴，經核於法尚無違誤。
檢察官上訴意旨(一)、(二)，均置原判決之明白論斷於不顧，猶執已
為原判決指駁之前詞爭辯，並就屬於事實審法院採證、認事之職
權行使，依憑己見而為指摘，難認已符合首揭法定之第三審上訴
要件，其就行使偽造私文書部分之上訴，違背法律上之程式，應
予駁回。
二、偽造印章及詐欺取財部分：
按刑事訴訟法第三百七十六條所列各罪之案件，經第二審判決者
，不得上訴於第三審法院，法有明文。本件檢察官起訴被告甲○
○等十九人偽造印章及詐欺取財（刑法第二百十七條第一項、第
三百三十九條第一項）部分，原判決就甲○○部分，係撤銷第一
審之科刑判決（與行使偽造私文書部分，行為時為牽連犯），改
判無罪（因而與行使偽造私文書部分，無牽連犯關係）；另維持
第一審就甲○○以外之十八人均諭知無罪之判決。查刑法第二百
十七條第一項、第三百三十九條第一項之罪，核屬刑事訴訟法第
三百七十六條第一款、第四款之案件，依首開說明，既經第二審
判決，自不得上訴於第三審法院，檢察官就此二部分，復提起上
訴，顯為法所不許，其此二部分之上訴為不合法，亦應予駁回。
吳鴻益（原名吳宏崇）、邱明財部分，未據檢察官上訴，均已確
定，附為敘明。
據上論結，應依刑事訴訟法第三百九十五條前段，判決如主文。
中　　華　　民　　國　九十六　年　　四　　月　　四　　日
                      最高法院刑事第十一庭
                          審判長法官  林　永　茂
                                法官  洪　文　章
                                法官  蘇　振　堂
                                法官  蕭　仰　歸
                                法官  何　菁　莪
      本件正本證明與原本無異
                                      書  記  官
中　　華　　民　　國　九十六　年　　四　　月　　九　　日
                                                      V
